【裁判字號】    98,上易,344
【裁判日期】    980610
【裁判案由】    傷害等
【裁判全文】
臺灣高等法院高雄分院刑事判決         98年度上易字第344號
上  訴  人
即  被  告  丁○○
上列上訴人因傷害等案件，不服臺灣高雄地方法院97年度易字第
1323號、98年度易字第145 號，中華民國98年3 月31日第一審判
決（聲請簡易判決處刑案號：臺灣高雄地方法院檢察署97年度偵
字第3900號暨追加起訴案號：同署97年度偵續字第383 號），提
起上訴，本院判決如下：
    主  文
上訴駁回。
    事  實
一、丁○○於民國96年11月間某日，前往甲○○所經營位在高雄
    縣林園鄉○○村○○路153 號之水電材料行，購買水龍頭1
    具，嗣因認商品有瑕疵，屢向甲○○要求更換新品未果後，
    於96年12月17日下午5 時30分，前至甲○○前揭營業中之水
    電材料行詢問水龍頭更換事宜，因甲○○外出，丁○○竟基
    於公然侮辱之犯意，在上開不特定人得以共聞共見之處所，
    對在店內之乙○○○（即甲○○之配偶）辱罵「幹妳娘」、
    「臭雞掰」（臺語發音）等語，足以貶損乙○○○之人格評
    價。丁○○復於同日晚間9 時30分，前至甲○○上開水電材
    料行，因前揭買賣糾紛及稍早辱罵乙○○○之事，與甲○○
    發生口角，其2 人竟均基於傷害他人身體之犯意，徒手毆打
    對方（甲○○部分，本院已另行審結），在場之乙○○○及
    丙○○○見甲○○遭受毆打，乃加入甲○○傷害他人身體之
    犯意聯絡，由乙○○○以手抓向丁○○之臉部；丙○○○則
    自後方接近丁○○，混亂中，甲○○遭丁○○推倒在地，丙○○○徒手毆打丁○○背部（乙○○○及丙○○○部分，亦
    已由本院另行審結），丁○○遭丙○○○毆打後，接續前開
    傷害人身體之犯意，以手往後揮向丙○○○之頭部，致丙○○○倒地，另致甲○○受有右胸壁挫傷、疑似腦震盪；丙○○○則受有頭皮擦挫傷併腦震盪之傷害。
二、案經乙○○○告訴及甲○○、丙○○○訴由高雄縣政府警察
    局林園分局移送臺灣高雄地方法院檢察署檢察官偵查後聲請
    簡易判決處刑及追加起訴。
    理  由
甲、證據能力部分：
    按被告以外之人於審判外之言詞或書面陳述，除法律有規定
    者外，不得作為證據；又被告以外之人於審判外之陳述，雖
    不符刑事訴訟法第159 條之1 至之4 之規定，然經當事人於
    審判程序同意作為證據，法院審酌該言詞陳述或書面陳述作
    成時之情況，認為適當者，亦得為證據。當事人、代理人或
    辯護人於法院調查證據時，知有第159 條第1 項不得為證據
    之情形，而未於言詞辯論終結前聲明異議者，視為有前項之
    同意，刑事訴訟法第159 條第1 項、第159 條之5 定有明文
    。本判決所引用各項證據資料（詳後引證據）之證據能力，
    檢察官、被告及辯護人就本判決所引用各項證據均表示無意
    見或有證據能力（見本院卷第105 、120 至130 頁），而未
    於言詞辯論終結前聲明異議，本院認前開證據資料作成時之
    情況，並無任何違法取證之不適當情形，以之作為證據使用
    係屬適當，自得採為認定事實之證據。
貳、實體部分：
一、認定事實所憑證據及理由：
  (一)訊據上訴人即被告丁○○坦承於96年11月間向甲○○購買水
    龍頭1 具，因覺水龍頭有瑕疵，要求甲○○更換，於96年12
    月17日晚間9 時30分許，在甲○○之水電材料行與甲○○發
    生爭執等情，然否認有何公然侮辱、傷害犯行，辯稱：並未
    於96年12月17日下午5 時30分許，出現在甲○○之水電材料
    行辱罵乙○○○，且係因甲○○、丙○○○出手對伊毆打，
    伊基於正當防衛反擊，其行為並無不法等語。
  (二)經查：
  1.被告丁○○於96年12月17日下午5 時30分許，在上開地點，
    以上開穢語辱罵告訴人乙○○○之事實，業據證人即告訴人
    乙○○○於原審審理時證述綦詳（見原審易字卷第19、20頁
    ），核與證人戊○○於偵查及原審審理時證稱：伊在住家附
    近賣檳榔，檳榔攤之對面有己○○經營之自助餐店，自助餐
    店隔壁係水電行，某日下午5 時30分許，聽見被告站在騎樓
    面對著水電行罵「幹你娘」、「臭雞掰」，水電行老闆娘（
    乙○○○）走出來等語（見偵字第3900號卷第30頁、原審易
    字卷第26、27頁）；證人己○○於偵查及原審審理時亦證稱
    ：伊在高雄縣林園鄉○○村○○路155 號經營自助餐店，某
    日下午5 、6 時許，正要收攤時，看見被告站在水電行外罵
    「幹你娘」、「臭雞掰」、「叫你先生出來」，當時水電行
    只有老闆娘乙○○○在家，乙○○○表示其先生不在家，請
    被告晚一點過來，被告曾走到自助餐店指出其水龍頭損壞之
    處及水電行不讓其更換等語（見偵字第3900號卷第30頁、原
    審易字卷第22至24頁），均相符合，應堪信為真實。又被告
    丁○○於97年12月17日晚間9 時30分許，在上開地點毆打甲○○、丙○○○之事實，業據證人即告訴人甲○○於警詢中
    （見警卷第8 頁）、證人即告訴人丙○○○於警詢、原審審
    理時指陳明確（見警卷第13、14頁、原審易字卷第87頁），
    核與被告於原審及本院審理時承稱：伊以雙手推倒甲○○，
    以右手揮倒丙○○○；伊是用手推倒他們，如果他們有受傷
    我承認等語（見原審易字第1323號卷第127 、128 頁、本院
    卷第103 頁）；及證人黃當添於原審審理時證稱：96年12月
    17日晚間在甲○○住家對面檳榔攤，看見丁○○與甲○○在
    屋外吵架，丁○○出手推倒甲○○及出手毆打丙○○○等語
    （見原審易字卷第70至72頁）；證人龔美惠於原審審理時證
    稱：96年12月17日晚間9 時30分許，與丙○○○前去拜訪甲○○，甲○○與丁○○發生口角並互相拉扯，後來甲○○跌
    倒，丁○○並推倒丙○○○，丙○○○額頭流血等語（見原
    審易字卷第116 、120 頁）；證人乙○○○於原審審理時證
    稱：丁○○一進門態度很兇，與甲○○在屋內吵起來，2 人
    走到屋外互相拉扯，丁○○推甲○○肩膀附近，甲○○跌倒
    ，眼鏡掉落地面，丙○○○走過來被丁○○用手一撥，跌倒
    在地流血等語（見原審易字卷第122 頁），均相一致。另告
    訴人甲○○、丙○○○確於96年12月17日前往建佑醫院就診
    ，經診斷告訴人甲○○受有左胸壁挫傷；丙○○○受有頭皮
    挫傷併腦震盪等傷害之事實，復有建佑醫院之診斷證明書各
    1 紙在卷可參（見警卷第30、31頁）。再徵諸告訴人甲○○
    、丙○○○所受上開傷害位置，分別係分佈於左胸或頭皮併
    腦震盪之情形，核與證人乙○○○上開證陳被告丁○○推甲○○肩膀附近、丙○○○額頭流血；被告丁○○自承推倒甲○○、揮倒丙○○○等動作所受之傷勢相符。是告訴人甲○○、丙○○○於上開時地，分別遭被告丁○○出手推倒、揮
    倒而受有上開傷害，應堪認定。至被告丁○○雖以前開情詞
    置辯，且舉證人庚○○、辛○○於原審審理時附和其詞，均
    證稱：96年12月17日下午5 時30分許，看見丁○○在高雄市
    中正體育場打籃球等語。惟：
  (1)被告丁○○於原審審理時陳稱：96年12月17日晚間9 時30分
    許，至甲○○之水電行拿水龍頭，一進到屋內，甲○○質問
    伊為何辱罵乙○○○等語（見原審易字卷第126 頁）。如告
    訴人乙○○○未曾向甲○○訴說被告丁○○辱罵其情事，甲○○何以會質問被告丁○○此事？如被告丁○○未曾辱罵乙○○○，致乙○○○不甘受辱，而向甲○○訴說，乙○○○
    何須為了1 具水龍頭故障之小糾紛，無中生有，得罪水電行
    之客戶即被告丁○○，並甘冒甲○○與被告丁○○發生衝突
    而受傷之風險？被告丁○○聽見甲○○上開質問，何以未出
    言反駁係乙○○○造謠生事？又告訴人乙○○○於97年2 月
    19日、同年3 月4 日檢察官訊問時陳述遭被告丁○○辱罵之
    情節，被告丁○○均在場之事實，有訊問筆錄附卷可參（見
    偵字第3900號卷第7 、30頁），足見被告丁○○於97年2 月
    19日即已知悉告訴人乙○○○對其提出公然侮辱之告訴。參
    以被告丁○○於偵查中具狀陳稱：「96年12月17日17時30分
    至18時，本人平日開計程車執業，此時因為交通較會塞車，
    我會在技擊館的籃球場裡面看人家打籃球。」等語（見偵字
    第3900號卷第42頁）。如其上開陳述為真，則被告丁○○對
    其每日開計程車營業至下午5 時30分許，即前往籃球場觀看
    籃球比賽半小時之生活常態，理應記憶深刻，何以於上開偵
    訊期日均未向檢察官陳明此事？另證人庚○○於原審審理時
    證稱：伊每週前往中正體育場打籃球3 、4 日，係丁○○表
    示其於96年12月17日曾至中正籃球場打籃球，而不是伊記得
    丁○○確於當日在中正體育場打籃球，因為已經過一段時間
    ，不可能記住96年12月17日是否有打籃球等語（見原審易字
    卷第30頁）。證人庚○○既非每日均前往中正體育場打籃球
    ，則其是否於96年12月17日前往上開地點打籃球，已非無疑
    。再者，證人庚○○於原審審理時證稱：97年1 月1 日有前
    往中正體育場打籃球，但不記得丁○○當天是否在籃球場等
    語（見原審易字卷第30頁）。證人庚○○既記不清楚被告丁○○是否於97年1 月1 日在中正體育館出現，又何能清楚記
    憶更早之日期（即96年12月17日）被告丁○○出現在中正體
    育場？另證人庚○○於原審審理時證稱：96年12月17日晚間
    8 時許離開球場時，被告還在打球等語（見原審易字卷第31
    、32頁），核與被告丁○○上開答辯狀所稱其停留在中正籃
    球場之時間為下午5 時30分至6 時等語（見偵字第3900號卷
    第42頁），並不相符，自難遽信。又證人辛○○於原審審理
    時證稱：丁○○於96年12月17日後之當週四（即96年12月20
    日）告知於96年12月17日遭人毆打，這件事在中正體育館打
    籃球之大部分人都知道等語（見原審易字卷第35頁）。如證
    人辛○○上開所證為真，則表示被告丁○○對其於96年12月
    17日遭毆打之事，曾主動向在中正體育館打球之證人辛○○
    及其他球友提及，而證人辛○○既證稱其每週至少前往中正
    體育館打籃球2 次（見原審易字卷第35頁），被告丁○○要
    尋找證人辛○○證明其當日下午5 時30分許在中正體育館一
    節，應非難事。然被告丁○○於偵查中具狀陳稱：「雖平日
    都會在此地（即中正體育館），問朋友也都只記得平日此時
    在這裡，但也不會記得此日此時是否有在（中正體育館）。
    」等語（見偵字第3900號卷第42頁），業已陳明問過球友之
    後，並無球友可證其於96年12月17日下午5 、6 時許在球場
    出現之事。而被告丁○○與證人辛○○為多年球友，被告丁○○既已知悉告訴人乙○○○提出公然侮辱告訴後，為證明
    其當日行蹤，衡情應無不詢問證人辛○○是否記得其於96年
    12月17日下午5 、6 時之行蹤之理，是被告丁○○經詢問包
    括證人庚○○、辛○○等球友後，無人可確認其上開時日之
    行蹤，應可認定。是被告丁○○辯稱：未辱罵乙○○○等語
    ；證人庚○○、辛○○證稱：丁○○於96年12月17日下午5
    時30分許，在中正體育場打籃球等語，均不足採信。被告丁○○於本院另舉證人李宗其到庭作證，惟其僅證稱：伊不知
    道被告於96年12月17日發生的事，當天伊沒有在球場，事後
    被告有向其提起向人買水龍頭發生糾紛的事等語（見本院卷
    第118 頁），是證人李宗其於事發當日既未在球場，亦不知
    被告於當日所發生之事，自不能為被告有利之證述。被告丁○○又舉證人袁雲龍於本院到庭證稱：被告每天都會去打球
    ，伊每天下班後約5 點多會到球場，伊去的時候，被告都會
    在球場比伊先到。當天被告都在那裡與人聊天打屁，平常都
    是11、12點才離開。那天被告比較早走，大約晚上8 點多左
    右等語（見本院卷第117 、118 頁），惟證人袁雲龍對於事
    隔1 年多前的事情，如何確認96年12月17日下午5 時30分許
    被告作何事情？據其答稱：「我知道事發的事，但是日期我
    不確定，是他告訴我是那天。」等語（見本院卷第119 頁）
    ，足見證人袁雲龍僅記得被告丁○○有天比較早走，當天下
    午5 點多時，被告丁○○在球場與人聊天，並不確定當天即
    為96年12月17日，則其證述既未能確定被告丁○○於96年12
    月17日有在球場，自不能因為事後有利害關係之被告丁○○
    之告訴，而認證人袁雲龍能確定96年12月17日下午5 時30分
    許被告丁○○未在案發現場，是其上開證述尚不能採為被告
    丁○○有利認定之依據。
  (2)按行為人對於現在不法之侵害，本乎防衛自己或他人權利之
    意思，在客觀上有時間之急迫性，並有實施反擊予以排除侵
    害之必要性，且其因而所受法益之侵害，亦符合相當性之情
    形，予以實施防衛行為（反擊）者，始稱相當，倘若行為人
    表面上縱受有侵害之狀態存在，然欠缺防衛之意思，反係本
    於加害對方之意圖，基於藉口報復、利用機會等情形，而實
    施犯罪行為，因其非出於防衛之意思，自不得認為其所為係
    屬「正當防衛」之防衛行為（最高法院84年度台上字第3449
    號判決意旨參照）。本件被告丁○○與告訴人甲○○先於屋
    內發生爭吵，然後走至戶外繼續爭吵並辱罵對方、互相拉扯
    之事實，業據證人乙○○○、龔美惠於原審審理時證述明確
    （見原審易字卷第116 、120 、122 至124 頁），有如前述
    。參以被告丁○○於原審審理時陳稱：甲○○在屋外罵三字
    經，伊以「你敢怎麼樣」回嗆甲○○等語（見原審易字卷第
    127 頁），足見被告丁○○係在與告訴人甲○○發生爭執後
    ，因氣憤難耐，乃起意傷害告訴人，並非基於防衛之意，被
    告丁○○就此傷害行為自不能主張正當防衛。
  2.另按刑法上之公然侮辱罪，祗須侮辱行為足使不特定人或多
    數人得以共見共聞，即行成立。所謂侮辱，係以使人難堪為
    目的，以言語、文字、圖畫或動作表示不屑、輕蔑或攻擊之
    意思，足以對於個人在社會上所保持之人格及地位，達貶損
    其評價之程度，即足當之；是否符合侮辱之判斷，應顧及行
    為人之年齡、教育程度、職業與被害人之關係及社會整體之
    價值觀等情狀。查「幹妳娘」、「臭雞掰」等言語，在社會
    通念及口語意義上，係對他人人格貶損之詞及對他人道德之
    負面評價，足以令人感到難堪、不快，被告丁○○對告訴人
    乙○○○陳述該等言詞，自足以減損告訴人乙○○○之聲譽
    ；又本件發生地點係在告訴人乙○○○配偶甲○○經營之水
    電材料行外之道路上，顯為不特定多數人得自由行走之公共
    空間，被告丁○○陳述上開言詞時，為不特定多數人所可共
    見共聞，所為符合「公然」之要件無疑。
  3.綜上所述，本件事證已臻明確，被告丁○○之公然侮辱及傷
    害犯行，均堪認定，應予依法論科。
三、論罪科刑之理由：
    核被告丁○○所為，係犯刑法第277 條第1 項之傷害及同法
    第309 條第1 項之公然侮辱罪。被告丁○○基於單一之傷害
    犯行，同時傷害告訴人甲○○、丙○○○，係一行為觸犯數
    罪名、侵害數法益，應論以想像競合犯，並從一重處斷。另
    被告丁○○在同一時、地，先後以「幹妳娘」、「臭雞掰」
    等言語辱罵告訴人乙○○○，其所為時間緊接，所侵害者皆
    為告訴人乙○○○之名譽法益，其侵害告訴人乙○○○法益
    而接續實施之數個舉動，應論以接續犯。其所犯上開2 罪間
    ，犯意各別，行為互殊，應予分論併罰。
四、原判決認被告丁○○犯罪事證明確，因依刑法第277 條第1
    項、第309 條第1項 、第55條、第41條第1 項前段、第51條
    第6 款，刑法施行法第1 條之1 等規定，並審酌被告丁○○
    僅因細故即以不堪言語辱罵告訴人乙○○○，無視他人人格
    尊嚴，法治觀念淡薄；又徒手毆打告訴人甲○○、丙○○○
    ，無視社會法秩序之規範，且犯後未能坦承犯行，態度欠佳
    ，亦未與告訴人甲○○、丙○○○、乙○○○達成和解，誠
    屬不該；惟衡以被告丁○○並無前科，有臺灣高等法院被告
    前案紀錄表在卷可憑，素行尚佳等一切情狀，分別就公然侮
    辱部分，量處拘役20日；就傷害部分，量處拘役50日，復考
    量被告丁○○職業為計程車司機，教育程度為高職畢業，家
    庭經濟狀況小康等情（見警卷第1 頁），各諭知如易科罰金
    ，以新臺幣1 千元折算1 日之標準，並定其應執行刑為拘役
    60日及如易科罰金，以新台幣1 千元之折算標準，以示懲儆
    。經核原判決此部分認事用法，尚無不合，量刑亦稱妥適，
    被告丁○○上訴意旨仍執前詞，否認犯罪，指摘原判決此部
    分不當，為無理由，應予駁回。
據上論斷，應依刑事訴訟法第368 條，判決如主文。
本案經檢察官方娜蓉到庭執行職務。
中    華    民    國    98    年    6     月    10    日
                  刑事第九庭    審判長法  官  莊秋桃
                                      法  官  謝宏宗
                                      法  官  裕斗
以上正本證明與原本無異。
本判決不得上訴。
中    華    民    國    98    年    6     月    10    日
                                      書記官   張宗芳
附錄本判決論罪科刑法條：
刑法第277 條第1 項：
傷害人之身體或健康者，處3 年以下有期徒刑、拘役或1 千元以
下罰金。
刑法第309 條第1 項：
公然侮辱人者，處拘役或3百元以下罰金。


司法院資訊處製作；財團法人民間司法改革基金會備份。
